臺灣屏東地方法院刑事判決　　　　　　　 96年度訴字第482號
公　訴　人　臺灣屏東地方法院檢察署檢察官
被　　　告　丙○○
指定辯護人　吳澄潔律師
上列被告因殺人未遂案件，經檢察官提起公訴（96年度偵字第
737 號），本院判決如下：
    主  文
丙○○犯傷害罪，處有期徒刑壹年陸月，減為有期徒刑玖月。
    事  實
一、丙○○係刀世榮之友人，經常與刀世榮飲酒，並因細故發生
    爭執。丙○○於民國96年1 月21日下午15時許，騎乘其所有
    之腳踏車，與案外人乙○○前往屏東縣里港鄉○○段106 號
    刀世榮住宿之農舍前，與乙○○、刀世榮共同飲用米酒7 、
    8 瓶。丙○○與刀世榮酒後已有相當醉意，因細故發生口角
    ，詎丙○○竟基於傷害之犯意，持擺放於屋前刀世榮所有之
    小鐵椅1 把，欲攻擊刀世榮頭部，刀世榮即以左前臂抵擋，
    以致該小鐵椅之椅腳之塑膠材質不平整處劃傷刀世榮左前臂
    尺側近手腕處，造成3 道淺裂傷（最長者未逾2 公分長、寬
    度和深度均未逾2 公釐），嗣後丙○○偕乙○○離開現場。
    刀世榮在丙○○離去後，在酒醉之狀況下欲返回屋內之際，
    因酒醉不慎在屋門前跌倒，撞及屋門前水泥地，致其受有頭
    皮下左額部（即左眉外端裂傷處）出血、顱內出血之傷害，
    並因顱內持續出血，不久後即陷入昏迷，數小時後即不治。
    刀世榮友人丁○○於96年1 月21日上午6 時20分許（檢察官
    起訴書誤載為凌晨5 時許），至前開處所尋訪刀世榮，見刀
    世榮躺臥在床上，已無氣息，旋將丙○○停放於屋外之腳踏
    車移至屋內後，旋即將房門上鎖，並報警處理。丁○○離去
    之後，丙○○因欲取回其留置現場之腳踏車，見房門上鎖，
    即從屋後窗戶攀爬進入刀世榮屋內，見刀世榮倒臥在床上已
    死亡，誤以為係其前日攻擊所致，旋即逃離。警方旋於96年
    1 月22日下午14時20分許，在高雄縣美濃鎮吉洋里活動中心
    廁所旁逕行拘提丙○○（業經臺灣屏東地方法院檢察署檢察
    官依刑事訴訟法第88條之1 第2 項核發拘票）而查獲。
二、案經臺灣屏東地方法院檢察署檢察官依職權指定刀世榮友人
    丁○○代行告訴暨屏東縣警察局里港分局報請臺灣屏東地方
    法院檢察署檢察官偵查起訴。
    理  由
壹、程序方面
一、復按被告以外之人於審判中死亡者，其於檢察事務官、司法
    警察官或司法警察調查中所為之陳述，經證明具有可信之特
    別情況，且為證明犯罪事實之存否所必要者，得為證據，刑
    事訴訟法第159 條之3 第1 款定有明文。查證人乙○○已於
    96年8 月1 日死亡，有戶籍謄本1 紙在卷可按（見本院卷第
    112 頁），致本院無法傳喚到庭作證，本院斟酌證人乙○○
    於警詢中之陳述，無暇顧及陳述內容對被告丙○○所生利害
    關係，應較能任意陳述，且係出於自由意志而為陳述，復無
    證據顯示製作筆錄之員警有以強暴、脅迫、利誘、詐欺、疲
    勞訊問、違法羈押或其他不正方法取供之情事，即警詢過程
    尚無違法失當之處等情，堪認證人乙○○於警詢中之就被告
    前開犯行之陳述具有較可信之特別情況，且為證明被告本件
    犯行存否所必要，依刑事訴訟法第159 條之3 第1 款之規定
    ，即有證據能力。
二、按被告以外之人於偵查中向檢察官所為陳述，除顯有不可信
    之情況者外，得為證據，刑事訴訟法第159 條之1 第2 項定
    有明文。偵查中對被告以外之人所為之偵查筆錄，或被告以
    外之人向檢察官所提之書面陳述，性質上均屬傳聞證據。惟
    現階段刑事訴訟法規定檢察官代表國家偵查犯罪、實施公訴
    ，依法其有訊問被告、證人及鑑定人之權，證人、鑑定人且
    須具結，而實務運作時，檢察官偵查中向被告以外之人所取
    得之陳述，原則上均能遵守法律規定，不致違法取供，其可
    信度極高，自得為證據。本件證人乙○○、丁○○、張許勤
    妹、甲○於檢察官偵查中具結所為之證述，性質上雖屬傳聞
    證據，惟係偵查中向檢察官所為之證述，並經具結，且無顯
    有不可信之情況，自具有證據能力。
三、本件卷存臺灣屏東地方法院檢察署96年相字第55號鑑定驗斷
    書、法務部法醫研究所（96）醫鑑字第0961100136號鑑定書
    及毒物化學檢驗報告、內政部警政署刑事警察局鑑驗書--
    2.12.刑醫字第0960017065號，係被告以外之人於審判外之書
    面陳述，依刑事訴訟法第159 條第1 項之規定，屬於傳聞證
    據，惟於立法理由明確說明，該條所謂「除法律有規定者」
    外，尚包括同法第159 條之1 至159 條之5 及第206 條等規
    定。本件鑑定係經臺灣屏東地方法院檢察署檢察官囑託機關
    、團體所為之鑑定，所鑑定之結果，鑑定人依刑事訴訟法第
    206 條所出具之鑑定報告，係刑事訴訟法第159 條第1 項所
    指例外規定，有證據能力。
四、又按傳聞法則乃對於被告以外之人於審判外之言詞或書面陳
    述而為之規範。卷附為警查獲時現場照片、解剖照片、現場
    模擬照片，乃以科學、機械之方式，對於當時狀況所為忠實
    且正確之記錄，性質上並非供述證據，應無刑事訴訟法第15
    9 條第1 項規定之適用（最高法院95年台上字第6648號著有
    判決可供參照）。
五、按刑事訴訟法第159 條之4 規定，除前三條之情形外，下列
    文書亦得為證據：「一除顯有不可信之情況外，公務員職務
    上製作之紀錄文書、證明文書。二除顯有不可信之情況外，
    從事業務之人於業務上或通常業務過程所須製作之紀錄文書
    、證明文書。三除前二款之情形外，其他於可信之特別情況
    下所製作之文書。」此係因公務員職務上製作之紀錄文書或
    證明文書，係公務員依職權所為，與其責任、信譽攸關，若
    有錯誤、虛偽，公務員可能因此擔負刑事及行政責任，且該
    等文書經常處於可能受公開檢查之狀態，其正確性及真實之
    保障極高；另從事業務之人在業務上或通常業務過程製作之
    上開文書，因係於通常業務上不間斷而規律之記載，一般均
    有會計等人員校對，記錄時亦無預見日後將作為證據之偽造
    動機，其虛偽之可能性較小，且如讓製作者以口頭方式在法
    庭上再重述過去之事實或數據，實際上有其困難，二者具有
    一定程度之不可代替性，是除非有顯不可信之情況外，上開
    公務文書或業務文書應均具有證據能力；又與上開公務文書
    或業務文書同具有可信性之官方公報、統計表、體育紀錄、
    學術論文及家譜等文書，除非均有顯不可信之情況外，基於
    同一理由，亦應具有證據能力。本件中華電信通聯調閱查詢
    單，係電信公司經營業務關於通聯紀錄之紀錄文書，均係從
    事業務之人於業務上或通常業務過程所須製作之文書，經查
    亦無顯不可信之情況，上開文書應具有證據能力。
六、按被告以外之人於審判外之言詞或書面陳述，除法律有規定
    者外，不得作為證據；又被告以外之人於審判外之陳述，雖
    不符前4 條之規定，而經當事人於審判程序同意作為證據，
    法院審酌該言詞陳述或書面陳述作成時之情況，認為適當者
    ，亦得為證據。當事人、代理人或辯護人於法院調查證據時
    ，知有第159 條第1 項不得為證據之情形，而未於言詞辯論
    終結前聲明異議者，視為有前項之同意，刑事訴訟法第159
    條第1 項、第159 條之5 分別定有明文。本件扣押筆錄、法
    務部法醫研究所函--4.17.法醫理字第0960001298號、法務
    部法醫研究所函- 5.15.法醫理字第0960001649號為前開刑
    事訴訟法第159 條第1 項之傳聞證據，惟被告暨其指定辯護
    人於本院言詞辯論終結前並未就其證據能力聲明異議，依前
    開刑事訴訟法第159 條之5 第2 項之規定，上開陳述亦有證
    據能力。
貳、實體方面
一、訊據被告固坦承有於96年1 月21日下午15時許，騎乘其所有
    之腳踏車，與案外人乙○○前往屏東縣里港鄉○○段106 號
    刀世榮住宿之農舍前，與乙○○、刀世榮共同飲用米酒之事
    實，惟矢口否認有何毆打刀世榮之犯行，辯稱：當日僅因刀
    世榮在水溝裡面撿拾寶特瓶，伊用雙手扶他的腋下，扶他的
    雙臂，並用另一隻手從後輕拉他的下巴上來，伊沒有用小鐵
    椅打他，也沒有徒手打他幾拳云云。惟查：
（一）被告於上開時地，因細故與刀世榮發生口角，被告竟基於
      傷害之犯意，持擺放於屋前刀世榮所有之小鐵椅1 把，欲
      攻擊刀世榮頭部一情，業經當日在場證人乙○○於偵訊中
      結證屬實（見96年度偵字第737 號卷第115 頁96年4 月10
      日偵訊筆錄），且其經臺灣屏東地方法院檢察署檢察官於
      96年2 月5 日帶往案發之屏東縣里港鄉○○段106 號刀世
      榮住宿之農舍前進行現場模擬時，其所模擬被告持小鐵椅
      欲毆打被害人刀世榮之犯案經過，如：其所處位置、另一
      在場證人張許勤妹所坐之位置、被告毆打刀世榮之物品、
      被告持小鐵椅欲毆打被害人刀世榮之角度與部位，亦均與
      另一在場證人張許勤妹於96年4 月10日經臺灣屏東地方法
      院檢察署檢察官帶往上開地點進行現場模擬之過程相符，
      有現場模擬照片（見96年度偵字第737 號卷第54至第61頁
      、第143 至第147 頁）等在卷可憑，被告上開犯行堪信為
      真。
（二）又被害人刀世榮左前臂尺側近手腕處確有3 道淺裂傷（最
      長者未逾2 公分長、寬度和深度均未逾2 公釐），此有臺
      灣屏東地方法院檢察署96年相字第55號鑑定驗斷書、法務
      部法醫研究所（96）醫鑑字第0961100136號鑑定書及毒物
      化學檢驗報告各1 份附卷可證（見96年度相字第55號卷第
      22頁、第69頁背面）；而此傷勢之形成原因，亦經證人甲○於偵訊及本院審理中結證稱：「死者手部之傷，有可能
      係相驗現場證人指述小椅子椅腳部分塑膠板質不平整處在
      揮擊時劃傷。... 傷勢並不是太嚴重，不論寬度、長度，
      都在左前臂外側，那個部位，比較傾向遭他人拿工具去打
      抵禦情況所造成。（問：有無可能是他自己不慎跌倒或是
      撞到？）跌倒撞到容易形成瘀傷的地方，通常在身體的骨
      頭突出部位，譬如手腕的關節、臉上顴股、額頭，比較容
      易在跌倒撞到沉重的家具造成，我們發現他的左手瘀傷屬
      於肌肉軟組織，並非骨頭突出的部分，一般要形成這樣的
      傷勢不容易，且有三個，所以我們認為無法用跌倒來形容
      這樣的傷勢。」（見96年度偵字第737 號卷第137 頁96年
      4 月24日偵訊筆錄、本院卷第126 頁背面至第127 頁96年
      9 月20日審理筆錄）。足證被害人刀世榮左前臂尺側近手
      腕處之3 道淺裂傷，應屬被告於案發當日持擺放於屋前刀
      世榮所有之小鐵椅1 把，欲攻擊刀世榮頭部，刀世榮即以
      左前臂抵擋，以致該小鐵椅之椅腳之塑膠材質不平整處劃
      傷所致。
（三）被告於96年1 月22日上午6 時20分許之後某時（即被害人
      刀世榮之友人丁○○至前開處所尋訪刀世榮，見刀世榮躺
      臥在床上而上鎖並前往報警之後某時），因欲取回其留置
      現場之腳踏車，而重返現場，見房門上鎖，即從屋後窗戶
      攀爬進入刀世榮屋內，見刀世榮倒臥在床上已死亡，旋即
      前往高雄縣美濃鎮吉洋里，並於當日上午7 時35分許，在
      該地撥打電話予證人乙○○，嗣並前往高雄縣美濃鎮吉洋
      里活動中心土地公廟一情，業經被告於警詢於本院訊問中
      自承（見里警分偵字第0960000888號卷第3 至第4 頁96年
      1 月22日警詢筆錄、96年度偵字第737 號卷第87至第88頁
      96 年3月6 日訊問筆錄），並有中華電信通聯調閱查詢單
      1 紙附卷可證（見96年度偵字第737 號卷第22頁）。顯見
      其確因誤認刀世榮死亡乃其前一日攻擊所致，方旋即於1
      個小時內自屏東縣里港鄉逃離至高雄縣美濃鎮。又被告於
      當日上午7 時35分許，在高雄縣美濃鎮吉洋里撥打電話予
      證人乙○○之內容乃係告知證人乙○○伊發現刀世榮已經
      死亡，警告她不能告訴任何人說刀世榮已死亡，要不然人
      家知道的話伊會坐牢，並要向她拿新台幣300 元，要去外
      面玩3 天後再回家一節，亦經證人乙○○於警詢中證稱明
      確（見里警分偵字第0960000888號卷第10至第11頁96年1
      月22日警詢筆錄）。更足證被告乃因前一日有毆打被害人
      刀世榮之行為，方擔心其之死亡與己有關，而對證人乙○○進行警告動作。其辯稱全無毆打被害人刀世榮云云，均
      屬卸責之詞，全不足採。
（四）另按殺人罪與傷害罪之區別，乃以加害人有無殺意為斷，
      是法院應審酌加害人之行為動機、手段、行為人對其行為
      客觀上足以造成死亡之結果，其主觀上確信之程度如何，
      是否預見其發生而不違反其本意，及其他情況證據等綜合
      判斷。固然法院之審酌並不以兇器種類及傷痕之多少為絕
      對標準，亦不能因與被害人素不相識，原無宿怨，事出突
      然，即認為無殺人之故意。但下手之情形如何，於審究犯
      意方面，仍為重要參考資料，故認定被告是否有殺人犯意
      ，自應審酌當時情況，視其下手之輕重、加害之部位等，
      以為判斷之準據（最高法院18年上字第1309號、52年台上
      字第1300號判例意旨、90年台上字第1808號判決意旨參照
      ）。經查，公訴人雖認被告當日有徒手毆打刀世榮前頸部
      數拳，致被害人刀世榮受有左側甲狀舌骨肌連接舌骨處具
      出血之傷害，然除卷存臺灣屏東地方法院檢察署96年相字
      第55號鑑定驗斷書、法務部法醫研究所（96）醫鑑字第09
      61100136號鑑定書及毒物化學檢驗報告各1 份足供證明死
      者刀世榮生前有此傷害外，當日在場證人乙○○與張許勤
      妹均明確證述當日並無看到被告有掐捏刀世榮脖子的部分
      （見96年度偵字第737 號卷第111 至第113 頁96年4 月10
      日偵訊筆錄），且即使被告於本院訊問中曾自承有打刀世
      榮幾拳（見96年度聲羈字第33號卷第4 頁背面96年1 月22
      日訊問筆錄），惟上開傷勢業據證人甲○於本院審理中結
      證明確不似遭人以拳頭揮擊頸部所造成：「（問：舌股骨
      折有可能他人徒手造成，這種傷勢有無可能是人家用拳頭
      揮擊頸部造成？）下巴很容易擋住，他在上頸部，打不到
      深層部位，如果真的揮擊，皮下會有瘀傷，還沒有解剖前
      ，檢視死者的皮表或皮下很容易會發現有瘀傷，在死者身
      上並沒有發現，所以不像。」（見本院卷第126 頁背面96
      年9 月20日審理筆錄），除此之外並無任何證據證明被告
      當日有掐捏被害人刀世榮脖子，以致其受有左側甲狀舌骨
      肌連接舌骨處具出血之傷害之行為。另本案被告用以毆打
      被害人刀世榮之小鐵椅四角並不銳利、體積並不甚大，有
      該小鐵椅之照片在卷足憑（見96年度偵字第737 號卷第55
      頁、第57頁、第144 至第146 頁），則依社會一般之通念
      ，上開小鐵椅，在客觀上尚不足以對人之生命造成危害；
      況被告持小鐵椅欲毆打刀世榮，遭刀世榮旋即以左前臂抵
      擋，以致其左前臂尺側近手腕處受有3 道淺裂傷外，並無
      其他任何傷勢，此有卷存臺灣屏東地方法院檢察署96年相
      字第55號鑑定驗斷書、法務部法醫研究所（96）醫鑑字第
      0961100136號鑑定書及毒物化學檢驗報告各1 份可稽，足
      證被告並未再持其他工具或徒手繼續攻擊被害人，足徵被
      告辯稱：無殺人之故意，應可採信。故被告上開傷害犯行
      ，事證明確，應可認定。
二、核被告所為，係犯刑法第277 條第1 項普通傷害罪，本件被
    告僅有傷害之犯意並無殺人之犯意，已如上述，公訴人認被
    告係犯刑法第271 條第2 項、第1 項之殺人未遂罪，尚有未
    洽，惟起訴社會基本事實相同，爰依法變更起訴法條。爰審
    酌被告不思理性解決紛爭，竟動輒以暴力因應，造成被害人
    刀世榮之人身受損，且迄今仍否認犯行，並無悛悔之意，自
    不宜輕恕；再斟以被告之生活狀況、品性及智識程度等，及
    其他一切情狀，量處如主文所示之刑，以資懲儆。另96 年6
    月15日訂定之中華民國九十六年罪犯減刑條例，業於96 年7
    月4 日經總統公布，於同年月16日施行，被告此部分之犯罪
    係在96年4 月24日以前，所犯非屬該條例第3 條第1 項所列
    不予減刑之罪名，爰依同條例第2 條第1 項第3 款、第7 條
    規定減其刑期二分之一。另扣案之木椅1 把，非屬被告所持
    以對被害人刀世榮毆擊所用之物，亦非被告所有之物，業據
    證人乙○○於警詢中證述明確（見里警分偵字第0960000888
    號卷第10頁96年1 月22日警詢筆錄），與本案無關，自不得
    為沒收之諭知，附此敘明。
據上論斷，應依刑事訴訟法第299 條第1 項前段、第300 條，刑
法第277 條第1 項，中華民國九十六年罪犯減刑條例第2 條第1
項第3 款、第7 條，判決如主文。
本案經檢察官顏珮珊到庭執行職務。
中　　華　　民　　國　　96　　年　　10　　月　　11　　日
                  刑事第一庭    審判長法  官潘正屏
                                      法  官許蓓雯
                                      法  官羅培毓
以上正本證明與原本無異。
如不服本判決應於收受本判決送達後十日內向本院提出上訴書狀，
其未敘述上訴理由者，並得於提起上訴後十日內向本院補提理由
書狀（均須按他造當事人之人數附繕本）「切勿逕送上級法院」
中　　華　　民　　國　　96　　年　　10　　月　　11　　日
                                書記官  張儷薾
本件論罪科刑法條：
刑法第277條第1項：
傷害人之身體或健康者，處 3 年以下有期徒刑、拘役或 1 千元
以下罰金。
